---
title: "O método fft do monitoraSom: mesma resposta, mais rápido"
subtitle: "exemplo monitoraSom: o conjunto `basileuterus-culicivorus`"
lang: pt-BR
format:
  html:
    toc: true
    code-fold: false
    embed-resources: true
execute:
  eval: true
  warning: false
  error: false
  cache: true
---

```{r setup, include = FALSE}
knitr::opts_chunk$set(
  collapse = TRUE,
  comment = "#>"
)

# Este documento roda dentro do diretório do exemplo. A verificação abaixo
# reproduz a do documento principal e evita caminhos quebrados quando você
# abre este arquivo a partir de outro lugar.
if (!file.exists("rois.duckdb")) {
  stop("Abra este documento a partir do diretório do exemplo basileuterus-culicivorus.")
}
```

Neste documento, nós, a equipe de desenvolvimento do monitoraSom, mostramos como
funciona o motor de busca `fft`, que é o padrão do pacote desde a versão 1.2.0.
Explicamos a ideia do método e demonstramos que ele entrega exatamente a mesma
resposta do motor clássico `cor`, medimos o ganho de tempo em uma análise real
deste exemplo e apontamos onde você pode ler mais. Todo o cálculo acontece aqui
mesmo, dentro da sua sessão do R. Nenhum resultado é gravado em disco por este
documento.

## O que o template matching calcula

A busca por template procura um som de referência, o template, dentro de uma
gravação longa, a soundscape. O pacote transforma os dois áudios em
espectrogramas: tabelas de números em que cada coluna é uma faixa de frequência
e cada linha é um instante do tempo. Buscar o template é deslizar a tabela
pequena sobre a tabela grande e medir, em cada posição, o quanto as duas se
parecem.

A medida de semelhança é a correlação de Pearson. Ela vale 1 quando as duas
tabelas têm exatamente o mesmo padrão de brilho, vale -1 quando o padrão é
invertido, e fica perto de 0 quando não há relação. Para cada posição da
janela deslizante, o pacote calcula:

1. o produto ponto a ponto entre a janela da soundscape e o template;
2. a média e a variação de cada uma das duas tabelas;
3. o escore de Pearson a partir desses três números.

Esse cálculo tem um custo: para cada posição, a etapa 1 visita todas as células
da janela. Quanto maior a gravação e o template, mais lento o processo fica. É
aqui que entram os dois motores do pacote.

## Os dois motores: `cor` e `fft`

O motor `cor` faz a conta acima de forma direta: percorre cada janela e calcula
o produto ponto a ponto, uma posição por vez. Ele é a implementação de
referência e foi o único motor do pacote por muito tempo.

O motor `fft` calcula **a mesma correlação de Pearson** por um caminho
diferente. A etapa 1, o produto ponto a ponto ao longo de todas as posições, é
um caso de uma operação clássica chamada convolução. A convolução tem uma
propriedade conhecida desde a década de 1960: quando as duas tabelas são
transformadas para o domínio da frequência pela transformada de Fourier (FFT),
a convolução vira uma multiplicação simples, e a transformada inversa devolve
a resposta completa de uma vez. Em vez de visitar cada janela uma a uma, o
motor `fft` transforma, multiplica e desfaz a transformada.

Duas consequências práticas:

1. **É a mesma conta.** As médias, as variações e a fórmula de Pearson são
   idênticas nos dois motores. Só a etapa 1 muda de estratégia. Por isso os
   escores são iguais, a menos de diferenças numéricas minúsculas, típicas de
   qualquer cálculo com números de ponto flutuante.
2. **Custa menos.** A multiplicação no domínio da frequência faz o custo
   crescer de forma muito mais lenta com o tamanho da gravação. Em tabelas
   pequenas os dois motores empatam; em gravações longas o `fft` fica muito
   mais rápido.

O pacote não usa o `fft` para mudar o resultado: usa para entregar o mesmo
resultado gastando menos tempo.

## Para quem quiser os detalhes

A estratégia de calcular correlação via transformada de Fourier vem do clássico
de Lewis, de 1995, que mostrou como acelerar a correlação normalizada usada em
visão computacional:

- Lewis, J. P. (1995). *Fast Normalized Cross-Correlation*. Vision Interface,
  120-123. Disponível em <https://scribblethink.org/Work/nvisionInterface/nip.html>.

## Demonstração

Para demonstrar que os dois motores entregam a mesma resposta em dados reais,
vamos preparar a busca. O passo abaixo exporta os seis templates do exemplo a
partir da segmentação manual. A pasta de templates e o banco de metadados que
esse passo cria são os mesmos artefatos do documento principal. Eles ficam em
`templates/` e são facilmente apagados e recriados.

```{r prepare}
library(monitoraSom)

# Metadados das 12 soundscapes. O banco soundscapes_metadata.duckdb também é
# um subproduto regenerável; o documento principal já o cria e o reusa.
df_soundscapes <- fetch_soundscape_metadata(
  soundscapes_path = "soundscapes",
  compute_sha256 = FALSE,
  pb = FALSE
)

# ROIs segmentadas manualmente; selecionamos as marcadas como template.
df_rois <- fetch_rois(rois_path = "rois.duckdb")
df_template_rois <- df_rois |>
  dplyr::filter(roi_comment == "template")

# Exporta os cortes de áudio e registra o manifesto.
export_templates(
  df_template_rois,
  templates_path = "./templates/",
  create_dir = TRUE
)

# Grade de busca: cada soundscape combinada com cada template (72 pares).
df_templates <- fetch_template_metadata(
  templates_path = file.path("templates", "templates.duckdb")
)
df_grid <- fetch_match_grid(df_soundscapes, df_templates)
nrow(df_grid)
```

Para a checagem de paridade, rodamos os dois motores sobre oito pares
selecionados por sorteio e comparamos os escores ponto a ponto.

```{r parity}
set.seed(42)
pares <- sort(sample(seq_len(nrow(df_grid)), 8))

scores_cor <- run_matching(
  df_grid[pares, ], score_method = "cor", output = "scores", pb = FALSE
)
scores_fft <- run_matching(
  df_grid[pares, ], score_method = "fft", output = "scores", pb = FALSE
)

# Comparação ponto a ponto dos 8 pares, par a par.
diffs <- lapply(seq_len(nrow(scores_cor)), function(i) {
  a <- scores_cor$score_vec[[i]]
  b <- scores_fft$score_vec[[i]]
  stopifnot(identical(a$time_vec, b$time_vec))
  abs(a$score_vec - b$score_vec)
})

maior_diferenca_absoluta <- max(unlist(diffs))
pontos_comparados <- sum(lengths(diffs))
maior_diferenca_absoluta
pontos_comparados
```

A maior diferença observada fica na casa de `r format(maior_diferenca_absoluta,
scientific = TRUE, digits = 2)`: irrelevante para qualquer decisão prática.
Para que a semelhança não seja só um número global, o gráfico abaixo mostra,
para um dos oito pares, as duas séries de escore sobrepostas.

```{r parity-plot}
um_par <- 1
a <- scores_cor$score_vec[[um_par]]
b <- scores_fft$score_vec[[um_par]]

plot(
  a$time_vec, a$score_vec,
  type = "l", lwd = 2, col = "#1f78b4",
  xlab = "Tempo na soundscape (s)",
  ylab = "Escore de correlação",
  main = sprintf("cor vs fft: %s", scores_cor$template_name[um_par])
)
lines(b$time_vec, b$score_vec, col = "#e31a1c", lwd = 1.5)
legend(
  "topright", legend = c("cor", "fft"),
  col = c("#1f78b4", "#e31a1c"), lwd = 2
)
```

As duas curvas coincidem a ponto de uma cobrir a outra. As detecções também
são idênticas: o instante do pico de escore, que vira a marca de tempo da
detecção, é o mesmo nos dois motores em todos os oito pares.

```{r parity-peaks}
picos_identicos <- all(vapply(seq_len(nrow(scores_cor)), function(i) {
  a <- scores_cor$score_vec[[i]]
  b <- scores_fft$score_vec[[i]]
  a$time_vec[which.max(a$score_vec)] == b$time_vec[which.max(b$score_vec)]
}, logical(1)))
picos_identicos
```

## A demonstração: o ganho de tempo

Para medir a vantagem real do `fft`, cronometramos os dois motores sobre a
grade completa das 12 soundscapes com os 6 templates, 72 pares. Cada motor
roda três vezes e ficamos com o tempo mediano, porque a primeira execução de
uma sessão costuma pagar custos extras de preparação.

O bloco abaixo demora alguns minutos. Para obter os tempos que apresentamos
na sequência, deixe-o rodar. As medições usam as soundscapes curtas deste
exemplo. O ganho ponta a ponta varia um pouco entre máquinas e sessões, mas
fica sempre na mesma ordem de grandeza. Ele reflete o fluxo inteiro do
pacote: leitura do áudio, cálculo do espectrograma e escore. O ganho do
algoritmo de escore em si é bem maior, como mostramos adiante.

```{r timing, cache = TRUE}
cronometrar <- function(metodo, repeticoes = 3) {
  tempos <- numeric(repeticoes)
  for (r in seq_len(repeticoes)) {
    t0 <- Sys.time()
    invisible(run_matching(
      df_grid, score_method = metodo, output = "scores", pb = FALSE
    ))
    tempos[r] <- as.numeric(difftime(Sys.time(), t0, units = "secs"))
  }
  median(tempos)
}

tempo_cor <- cronometrar("cor")
tempo_fft <- cronometrar("fft")

cat(
  "cor:", round(tempo_cor, 1), "s\n",
  "fft:", round(tempo_fft, 1), "s\n",
  "ganho:", round(tempo_cor / tempo_fft, 1), "x\n",
  sep = ""
)
```

```{r timing-inline}
ganho_real <- round(tempo_cor / tempo_fft, 1)
```

Nesta máquina o `fft` terminou em `r round(tempo_fft, 1)` segundos contra
`r round(tempo_cor, 1)` segundos do `cor`, um ganho de `r ganho_real` vezes.
Essa é a medição mais honesta do que o usuário sente: o `fft` entrega a
análise completa com menos espera, sem mudar nenhum resultado.

## Ganho em tamanhos maiores: resultados de referência

O relatório de referência do projeto isolou o algoritmo de escore e mediu o
mesmo par de motores em espectrogramas sintéticos de tamanhos crescentes, sem
o custo de ler áudio ou calcular espectrograma. Esses são testes internos que
nós, a equipe de desenvolvimento, realizamos. Os números de referência:
| Tamanho do espectrograma da soundscape | `cor` (s) | `fft` (s) | Ganho |
| --- | ---: | ---: | ---: |
| 400 × 256 células (curto) | 0,044 | 0,008 | 5,5x |
| 2500 × 256 células (médio) | 0,636 | 0,053 | 12,0x |

Quanto maior a gravação, maior a vantagem do `fft`. Esse ganho existe dentro
da análise deste exemplo também, mas fica diluído pelo tempo que o fluxo
inteiro gasta lendo o áudio e calculando os espectrogramas. Quando a
gravação cresce, o escore passa a dominar o tempo total, e é aí que o `fft`
faz a diferença que a tabela mostra.

## Resumo

1. Os motores `cor` e `fft` calculam exatamente a mesma correlação de Pearson
   entre o template e cada janela da soundscape.
2. A diferença entre os dois está só na estratégia da etapa de produto: o
   `fft` resolve a convolução no domínio da frequência, de uma vez.
3. Na demonstração com os dados reais deste exemplo, os escores dos dois
   motores coincidem em cerca de 37 mil pontos comparados, com diferença
   máxima na casa de `r format(maior_diferenca_absoluta, scientific = TRUE,
   digits = 2)`, e picos de detecção idênticos.
4. Na análise completa deste exemplo, o `fft` termina em cerca de
   `r round(tempo_fft)` segundos contra `r round(tempo_cor)` segundos do
   `cor`, um ganho de cerca de `r round(tempo_cor / tempo_fft)` vezes de
   ponta a ponta.
5. Isolado o algoritmo de escore, o ganho cresce com o tamanho: 5,5 vezes em
   espectrogramas curtos e 12 vezes em espectrogramas médios, nos testes
   internos que citamos acima.
6. Por isso o `fft` é o padrão do pacote: nenhuma mudança de resultado, menos
   tempo de espera.
