---
title: "Template matching de ponta a ponta: *Basileuterus culicivorus*"
subtitle: "exemplo monitoraSom — o conjunto `bcu`"
lang: pt-BR
knitr:
  opts_chunk:
    eval: true
    warning: true
    error: false
output:
  html_document:
    toc: true
    self_contained: true
---


Neste documento, nós, a equipe de desenvolvimento do monitoraSom, percorremos
com você um fluxo completo de detecção de espécie por template matching.
Extrairemos templates de gravações focais, aplicaremos a busca em gravações de
paisagem acústicas e inspecionamos as detecções resultantes. Cada passo é
executado de verdade neste documento, pois partiremos dos dados brutos que
preparamos para que você possa reproduzir tudo na sua máquina e adaptar o
roteiro aos seus próprios dados.

## O que é este conjunto de dados

Este exemplo usará os dados originais usados na publicação da versão 1.0.0 do
monitoraSom, composto por gravações de *Basileuterus culicivorus* (pula-pula)
feitas em 2019-2020. É o conjunto sobre o qual os exemplos do pacote foram
construídos, e será usado aqui para mostrar um fluxo de análise básico para a
detecção do canto dessa espécie usando template matching. Nesse exemplo
incluímos gravações focais, feitas diretamente por observadores em campo usando
gravadores manuais, das quais serão extraídos os templates. Em contrapartida as
buscas são feitas em um conjunto de gravações de paisagens acústicas gravadas
por meio de monitoramento acústico passivo, usando gravadores autônomos.

|                      |                                                 |
| -------------------- | ----------------------------------------------- |
| Gravações focais     | 2 (`Bcu_1`, `Bcu_2`) de onde vêm os templates   |
| Soundscapes de busca | 12 onde queremos achar os cantos similares      |
| ROIs                 | 72 (18 focais + 54 de busca)                    |
| Templates marcados   | 6 opções disponíveis                            |
| Espécie              | ***B. culicivorus***                            |

::: {.callout-important}
## Só cantos de *B. culicivorus* foram segmentados

A quantificação de precisão e recall só funciona para o canto da espécie alvo,
ou seja, os chamados dessa mesma espécie e vocalizações das demais espécies
presentes não estão representados nesse exemplo. Duas gravações trazem a marca
`no signals of interest`, que significa *gravação revisada, nenhum canto da
espécie de interesse foi encontrado*.
:::

## Estrutura do diretório

Este conjunto de dados foi construído para ser autosuficiente e permitir o teste de um dos fluxos completos de análise do monitoraSom para detecção de
uma espécie alvo. O arquivo `rois.duckdb` contém dados de segmentação que
nós, a equipe de desenvolvimento do `monitoraSom` preparamos para essa
demonstração. Em um projeto recém iniciado, dados de segmentação estarão
ausentes.

Os caminhos para arquivos nesses dados de segmentação são relativos ao diretório
que os contém, logo, permite que a pasta inteira possa ser movida para qualquer
lugar e tudo continua funcionando quando seguir com as análises. Isso é
especialmente importante quando se pretende colaborar com outros usuários.

```
basileuterus-culicivorus/   diretório raiz do projeto
├── basileuterus-culicivorus.qmd   este documento
├── recordings/          diretório de gravações focais
│   ├── Bcu_1.wav        2 gravações focais de onde extrairemos os templates
│   └── Bcu_2.wav
├── soundscapes/         diretório onde estão as gravações de paisagens acústicas
│   └── W54393S25597_…wav    12 gravações de paisagens acústicas (soundscapes)
└── rois.duckdb          72 regiões de interesse segmentadas manualmente
```

Fornecemos inicialmente somente aqueles dados essenciais para o ponto de
partida. Todos os demais tipos de dados serão gerados durante o fluxo de análise
a seguir.

## Preparação

O nosso primeiro passo é preparar o ambiente para as análises de forma que a
sessão ativa do R saiba onde estão os arquivos que serão lidos e para onde vão
os arquivos que vão ser exportados. Idealmente, esse arquivo de exemplo,
`basileuterus-culicivorus.qmd`, deverá estar presente na raiz do diretório do
projeto para que os caminhos sejam corretamente identificados ao longo das
análises.

```{r setup}
# Vamos primeiro importar os pacotes que contêm as funções de que vamos precisar
library(monitoraSom)
library(dplyr)

# O comando abaixo verifica se a sessão do R já está usando o diretório correto
# ao procurar pelo arquivo com os dados de segmentação e, caso não encontre,
# define o diretório do exemplo como diretório de trabalho
if (!file.exists("rois.duckdb")) setwd("basileuterus-culicivorus")

# Se o caminho tiver sido definido corretamente, antes de rodar o restante da
# análise, o comando abaixo irá retornar o seguinte output (a lista pode variar,
# conforme os arquivos que você já tiver gerado):
# > [1] "basileuterus-culicivorus.qmd" "basileuterus-culicivorus.Rmd"
# > [3] "recordings" "rois.duckdb" "soundscapes"
list.files(getwd())
```

## Lendo as entradas

Com o ambiente preparado, vamos ler as entradas do fluxo de análise: os
metadados das 12 soundscapes e a tabela de ROIs já pronta disponibilizada nesse
exemplo. A função `fetch_soundscape_metadata()` percorre a pasta de soundscapes,
lê cada arquivo e guarda informações sobre cada um deles em um banco DuckDB e
também traz esses dados para dentro da nossa sessão do R.

Esse passo é importante porque os metadados alimentam todas as etapas seguintes,
e um problema de leitura que passe despercebido aqui se propaga para o resto da
análise. Se uma gravação corrompida for ignorada em silêncio, o matching vai
percorrer um espaço de busca menor do que o previsto, e você só perceberia a
perda pelas detecções que nunca apareceram. Por isso, a função identifica uma
gravação que não abre, cabeçalhos de metadados cortados, arquivos de zero bytes,
que são registrados em um log de erros, sem interromper a varredura das demais.
Pastas vazias, sem nenhuma gravação legível, gera, um erro imediato, e não uma
tabela vazia que só denunciaria o problema lá na frente.

A função `fetch_rois()` traz as 72 ROIs registradas em `rois.duckdb` também para
dentro do ambiente da nossa sessão do R.

```{r inputs}
df_soundscapes <- fetch_soundscape_metadata(
  soundscapes_path = "soundscapes",
  output_file = "soundscapes_metadata.duckdb"
)
glimpse(df_soundscapes)
```

Também aqui nós cuidamos para que problemas de leitura não ocorram sem que
usuário perceba. Quando o caminho aponta para uma pasta com vários bancos de
ROIs, um arquivo ilegível não é ignorado, de forma que nenhuma segmentação se
perca sem alarde. Nessa etapa também são feitos controles de tipos e
compatibilidades de variáveis, de forma que não sejam importados valores
incompatíveis com o padrão dos dados do monitoraSom. Esses valores são
convertidos para `NA` e acompanhados de um aviso que aponta o arquivo de origem.
As checagens também garantem que tabelas produzidas por versões anteriores do
pacote sejam lidas no formato atual, e que os caminhos das gravações sejam
padronizados, para que nenhuma ROI fique órfã por diferenças cosméticas na
escrita de um caminho.

```{r inputs-rois}
df_rois <- fetch_rois(rois_path = "rois.duckdb")
glimpse(df_rois)
```

## Verificando as gravações antes de analisar

Este conjunto foi revisado por nós e não contém problemas, mas é importante
reconhecer como são dados saudáveis para diagnosticar problemas rapidamente
quando eles surgirem. Faremos duas checagens relativas a dois tipos comuns de
falhas nas gravações de soundscapes.

```{r checks}
# Primeiro, verificamos se alguma gravação deixou de ser lida. Para isso,
# comparamos a quantidade de arquivos em disco com a quantidade de linhas que a
# tabela de metadados trouxe:
n_arquivos <- length(
    list.files("soundscapes", pattern = "\\.wav$", ignore.case = TRUE)
  )
n_arquivos - nrow(df_soundscapes)   # 0, se todas foram lidas corretamente

# Em seguida, verificamos quantas gravações das que abriram têm duração inferior
# à esperada, que é de aproximadamente 60 segundos:
sum(df_soundscapes$soundscape_duration <= 59) # 0 = todas com a duração esperada
```

Se o resultado dos dois últimos comandos do chunk acima foram 0, está tudo bem,
podemos prosseguir.

## Abrindo o app de segmentação

As ROIs deste exemplo foram produzidas com o app de segmentação do
`monitoraSom`. O app é interativo e será exibido em uma pop-up, caso esteja
usando o RStudio ou navegador, ou no navegador de sua preferência, caso esteja
usando outro editor de código ou o terminal. Executar os comandos abaixo irá
iniciar o app para que você navegue entre as gravações segmentadas e inspecione
diretamente as regiões de interesse (ROIs) de forma interativa.

Se você apenas inspecionar as gravações, nada é gravado. Qualquer desenho ou
edição de ROI é gravado em `rois.duckdb` ao navegar para outra gravação ou ao
clicar em Save — a opção 'Autosave' não desativa essa gravação. Para manter
este exemplo idêntico ao original, apenas inspecione; para restaurá-lo depois
de edições, recupere o `rois.duckdb` da cópia original do pacote.

Para segmentar as soundscapes, vamos apontar o app para a pasta onde elas estão
já na função da lançamento. Nosso objetivo nessa segmentação foi garantir que as
ocorrências de cantos da espécie alvo fossem corretamente demarcadas em um
cenário realista, sem deixar nenhuma de fora, mesmo aquelas nas quais o canto
está mascarado por ruído ou outras espécies. Além disso, existem gravações em
que a espécie alvo estava completamente ausente.

```{r seg-app soundscapes, eval = FALSE}
launch_segmentation_app(
    project_path = "./",
    roi_user = "your-name",
    soundscapes_path = "soundscapes", # pasta onde estão as soundscapes
    roi_db = "rois.duckdb",
    zoom_freq = c(0, 9), wl = 1024, ovlp = 50, dyn_range = c(-96, -36)
)
```

Para as gravações focais, nosso objetivo foi outro: como o observador estava com
o gravador e microfone apontado para a espécie alvo, o canto chega em primeiro
plano, e a tarefa foi selecionar as melhores porções do espectro dos cantos para
servirem de referência como templates para o matching. Das 18 ROIs demarcadas
nas duas gravações, 6 foram marcadas com o comentário `template` e são as opções
que o fluxo vai ler e exportar adiante. Uma ROI passa a ser tratada como
template quando você escreve `template` no campo de comentário dela, dentro do
app. É assim que as 6 opções deste exemplo foram marcadas.

As outras 12 ROIs marcam as subestruturas desses mesmos cantos. O canto dura
cerca de 1,5 segundo e tem três partes em sequência: duas de banda estreita,
entre aproximadamente 3,5 e 6 kHz, e uma final, que se estende até cerca de 9
kHz. As partes de banda estreita receberam os comentários `Substructure A` e
`Substructure B`. A parte final, de banda de frequência  mais larga, é a marcada
como `template`. Portanto, nesse exemplo, estamos usando apenas a parte final,
mais marcante do canto. As ROIs de subestrutura documentam a composição interna
do canto e não entram no fluxo, já que não foram marcadas com `template` no
campo de comentários do app. Para incluir uma parte menor do canto nos matchings
que serão computados mais à frente, basta escrever `template` no comentário de
uma ROI de subestrutura e se certificar que a alteração foi exportada, assim o
fluxo passa a exportá-la como opção de template.

```{r seg-app templates, eval = FALSE}
# Para segmentar as gravações focais e marcar novos templates:
launch_segmentation_app(
    project_path = ".",
    soundscapes_path = "recordings", # pasta das gravações focais
    roi_user = "your-name",
    zoom_freq = c(0, 9), wl = 1024, ovlp = 50, dyn_range = c(-96, -36)
)
```

## Exportando os templates

Os seis templates deste exemplo não são distribuídos como arquivos prontos, mas
a seguir vamos exportá-los a partir da tabela de ROIs e do áudio das gravações
focais. Fazemos assim por dois motivos. Primeiro, a identidade do template fica
vinculada à gravação de origem: o manifesto registra o arquivo, o instante e a
faixa de frequência do corte, junto com o hash do áudio de origem. Isso permite
conferir se um template corresponde ao trecho que você segmentou — um arquivo de
áudio solto não guarda essa origem. Segundo, o corte é derivado das coordenadas
da ROI sobre o áudio original, de forma determinística: cada execução produz
exatamente o mesmo arquivo, e re-exportar não gera versões divergentes.

```{r templates}
# Selecionamos, na tabela de ROIs, aquelas marcadas como template:
df_template_rois <- df_rois |>
  filter(roi_comment == "template")

# Exportamos os arquivos de áudio e registramos os metadados dos cortes:
manifest <- export_templates(
  df_template_rois, templates_path = "./templates/", create_dir = TRUE
)

# Em seguida, lemos os metadados dos templates recém-criados:
df_templates <- fetch_template_metadata(
  templates_path = file.path("templates", "templates.duckdb")
)
nrow(df_templates)   # devem haver 6 templates aqui
```

::: {.callout-note}
## A pasta de cortes também é aceita

A função `fetch_template_metadata()` lê tanto os metadados dos templates,
`templates/templates.duckdb`, quanto a pasta `templates/`. Passando o nome da
pasta o arquivo de metadados dentro dela é encontrado e lido. Uma pasta sem
um arquivo de metadados é interpretada como templates no padrão de versões
anteriores à 1.2.0 do monitoraSom.

:::

## A análise inteira, em um comando

A função `template_matching()` é a principal função que organiza e simplifica o
fluxo de obtenção das detecções, conduzindo a leitura dos metadados das
gravações e dos templates, montando a grade de busca, roda a busca por meio de
template matching e retorna as detecções. Com o comando abaixo, toda essa parte
do fluxo é realizada de uma única vez.

O argumento `score_method` é onde será definido o motor da busca. O `"cor"`
calcula a correlação de Pearson entre o template e cada janela deslizante da
soundscape, que é a implementação de referência original do `monitoraSom`. O
`"fft"` calcula a mesma correlação por meio de transformadas de Fourier. Os dois
dão o mesmo resultado, com diferenças na casa de 1e-6, mas o `"fft"` é cerca de
dez vezes mais rápido, por isso foi promivido ao padrão atual.

```{r canonical-run}
df_detecs <- template_matching(
  soundscapes_path = "soundscapes/",
  templates_path = "templates/templates.duckdb",
  score_method = "fft", min_score = 0.4
)
nrow(df_detecs)
```

Essa é a análise completa: cerca de 30 segundos para os 72 pares. Duas
características desse comando merecem a sua atenção. A versão acima deixa os
resultados disponíveis na seção do R, mas não salva esses resultados fora do R.
Quando você quiser salvá-los, basta usar o argumento `output_db`.

<!-- Aqui vale uma explicaçào rápida da razão pela qual esse novo formato
substituiu o csv mais comumente usado pelos usuários. Aqui devemos convencer o
usuário de que isso é de fato melhor. -->

```{r persisting, eval = FALSE}
template_matching(
  soundscapes_path = "soundscapes/",
  templates_path = "templates/templates.duckdb",
  min_score = 0.4,
  output_db = "detections.duckdb"
)
```

## Os passos por dentro do orquestrador

A chamada única é o caminho que nós recomendamos, mas ela apenas executa, em
sequência, os passos que mostramos abaixo. Chame-os separadamente quando você
precisar inspecionar ou reaproveitar um resultado intermediário.

```{r expanded, eval = FALSE}
# O mesmo fluxo do orquestrador, agora passo a passo:
df_soundscapes <- fetch_soundscape_metadata("soundscapes/")
df_templates   <- fetch_template_metadata("templates/templates.duckdb")
df_grid        <- fetch_match_grid(df_soundscapes, df_templates)   # 72 pares
df_scores      <- run_matching(df_grid, score_method = "fft")
df_detecs      <- fetch_score_peaks(df_scores, min_score = 0.4)
```

A maior parte dos fluxos de análises que usam o `monitoraSom` darão preferência
à função `template_matching()` quando:
- Todas as soundscapes listadas em `df_soundscapes` serão incluídas na busca
usando todos os templates disponíveis em `df_templates`, que resulta
necessariamente no uso de toda a grade detalhada em `df_grid`.
- A série completa de vetores com os scores em `df_scores`, que pode ser pesada,
não for necessária para buscas mais detalhadas de padrões que precisem da
totalidade dos scores, retendo somente as detecções como produto final.

## O que foi criado

Depois que você roda tudo o que mostramos acima, a pasta do exemplo passa a
conter:

```
basileuterus-culicivorus/
├── basileuterus-culicivorus.qmd    este documento (já existia)
├── basileuterus-culicivorus.html   o documento renderizado
├── rois.duckdb                    as 72 ROIs (já existia)
├── recordings/                    as 2 gravações focais (já existia)
├── soundscapes/                   as 12 gravações de busca (já existia)
├── soundscapes_metadata.duckdb    ← criado ao ler os metadados
├── templates/                     ← criado ao recortar os templates
│   ├── templates.duckdb           o manifesto: 1 linha por template
│   └── Bcu_1_…wav                 os 6 cortes de áudio
└── detections.duckdb              ← criado só se você usar output_db
```

| Arquivo | Quem cria | Para que serve |
|---|---|---|
| `soundscapes_metadata.duckdb` | `fetch_soundscape_metadata()` | duração, taxa de amostragem, data/hora e caminho de cada gravação; relê rápido em vez de varrer o áudio de novo |
| `templates/*.wav` | `export_templates()` | os templates recortados, que a busca usa como referência |
| `templates/templates.duckdb` | `export_templates()` | o manifesto que descreve os cortes; `fetch_template_metadata()` o lê, diretamente ou via a pasta `templates/` |
| `detections.duckdb` | `template_matching(output_db =)` | as detecções salvas em disco, quando você não quer só o resultado na sessão |

Nenhum desses arquivos precisa ser guardado: se você apagar qualquer um deles,
os comandos acima o recriam de forma idêntica. Os únicos arquivos insubstituíveis
são os arquivos de audio e `rois.duckdb`, que contém a segmentação manual
necessária para extração dos templates.
produzimos para este exemplo.

## Próximo passo

As detecções são candidatas, não resultados: o matching mede semelhança, e
semelhança não é identificação. Para saber quais são reais você precisa de ROIs
de referência cobrindo as mesmas gravações que foram percorridas, e então
`validate_by_overlap()` julga cada detecção e `diagnostic_validations()` ajusta
um limiar a partir desse julgamento.
